【裁判字號】    98,交訴,78
【裁判日期】    990129
【裁判案由】    肇事逃逸罪等
【裁判全文】
臺灣臺中地方法院刑事判決  98年度交訴字第78號
公  訴  人  臺灣臺中地方法院檢察署檢察官
被      告  甲○○
上列被告因過失致人於死案件，經檢察官提起公訴（97年度偵字
第16911號），本院判決如下：
    主  文
甲○○過失致人於死，處拘役伍拾日，如易科罰金，新臺幣壹仟
元折算壹日。緩刑貳年。
    事  實
一、緣辛○○於民國97年6月29日上午11時，騎乘車牌號碼JNF-3
    63號重機車，沿臺中縣大里市福溝巷（單一車道）由北往南
    方向行駛，於行經福溝巷與新仁路2段路口時，欲左轉新仁
    路2段往內新橋方向行駛，其理應注意行經無號誌之交岔路
    口，應減速慢行，作隨時停車之準備，且少線道車應暫停讓
    多線道車先行，轉彎車應暫停讓直行車先行，依當時情形，
    並無不能注意之情事，竟疏未注意及此，而貿然左轉新仁路
    2段（辛○○所犯業務過失致人於死部分，另經本院以99年
    度交簡字第4號判決在案），適有丁○○騎乘車牌號碼078-C
    RW號重機車，超速沿臺中縣大里市○○路往中興路方向直行
    ，行經新仁路2段及福溝巷口時，因見辛○○騎乘機車從福
    溝巷突然駛出並左轉，丁○○遂往左跨越雙黃線而將機車騎
    至對向車道閃避後，再急速向右駛回原車道，此時甲○○適
    駕駛車牌號碼QL-8743號自小客車，沿臺中縣大里市○○路2
    段由西往東方向直行於對向車道，行經上開路口，本應注意
    該路段為劃有雙黃線之雙向車道，應在遵行車道內行駛，不
    得駛入來車車道內及汽車行駛時，駕駛人應注意車前狀況，
    並隨時採取必要之安全措施，而依當時天候陰、日間自然光
    線，柏油路面乾燥無缺陷、無障礙物，且視距良好，並無不
    能注意之情事，竟疏未注意及此，見前方丁○○所騎乘之機
    車因上開與辛○○騎乘機車會車時，急速轉回原車道即對向
    車道，未採取必要之安全措施如向右邊之路邊行駛等，竟仍
    跨越雙黃線向左行駛誇入對向車道，丁○○所騎乘則因急速
    轉回原車道，致其駕駛之機車重心不穩失控倒地滑衝後，碰
    撞到甲○○所駕駛車輛之左前方車頭，丁○○當場人、車倒
    地，送醫後不治死亡。甲○○於肇事後留在現場，主動向前
    來處理車禍之員警表示係肇事者而自願接受裁判。
二、案經丁○○之父丙○○委由陳芝荃律師訴請臺灣臺中地方法
    院檢察署檢察官偵查起訴。
    理    由
一、證據能力方面：
    按被告以外之人於審判外之陳述，雖不符同法第159條之1至
    之4規定，而經當事人於審判程序同意作為證據，法院審酌
    該言詞陳述或書面陳述作成時之情況，認為適當者，亦得為
    證據。又當事人、代理人或辯護人於法院調查證據時，知有
    第159條第1項不得為證據之情形，而未於言詞辯論終結前聲
    明異議者，視為有前項之同意，同法第159條之5亦定有明文
    。再按刑事訴訟法第159條之5第2項之規定，乃係基於證據
    資料愈豐富，愈有助於真實發現之理念，酌採當事人進行主
    義之證據處分權原則，並強化言詞辯論主義，透過當事人等
    到庭所為之法庭活動，在使訴訟程序順暢進行之要求下，承
    認傳聞證據於一定條件內，得具證據適格。此種「擬制同意
    」，因與同條第1項之明示同意有別，實務上常見當事人等
    係以「無異議」或「沒有意見」表示之，斯時倘該證據資料
    之性質，已經自起訴書之記載而了解，或偵、審中經檢察官
    、審判長、受命法官告知等有類似之作為、情況，即可認該
    相關人員於調查證據之時，知情而合於擬制同意之要件，最
    高法院96年度臺上字第4174號判決意旨參見。本件被告、檢
    察官於本院對於本案以下援引之相關證據，均未於言詞辯論
    終結前聲明異議，本院審酌本件供述證據之陳述及證據資料
    作成時之情況，核無違法取證或其他瑕疵，認以之作為證據
    為適當，自得做為證據，先予敘明。
二、訊據被告甲○○對於上開犯罪事實坦承在卷，並供稱：伊當
    時確實有誇越雙黃線，承認注意到車前狀況後，沒有採取最
    必要之安全措施等語（參見本院卷第165頁筆錄），核與告
    訴人丙○○於警、偵訊之陳述、在場證人庚○○於警、偵訊
    及本院審理時之證述、證人即騎乘機車跟隨在被害人後方之
    戊○○於偵訊與本院審理時之證述、證人乙○○於本院審理
    時之證述等情節均大致相符。復有道路交通事故現場圖、肇
    事現場測繪圖、道路交通事故調查報告表（一）（二）、臺
    中縣警察局霧峰分局霧峰交通分隊處理道路交通事故談話紀
    錄表3份、霧峰分局所補提道路交通事故現場圖及案發路口
    監視器於97年6月29日上午11時23分10秒至15秒畫面翻拍照
    片6張、本院98年4月24日對案發現場錄影光碟勘驗筆錄在卷
    可稽。而被害人丁○○因本件車禍受傷死亡，亦經臺灣臺中
    地方法院檢察署檢察官督同法醫師相驗屬實，製有相驗筆錄
    、相驗屍體證明書、驗斷書及照片在卷可憑。按汽車行駛時
    ，駕駛人應注意車前狀況，並隨時採取必要之安全措施；又
    汽車在未劃設慢車道之雙向二車道行駛時，均應在遵行車道
    內行駛，在劃有分向限制線之路段，不得駛入來車之車道內
    ，道路交通安全規則第94條第3項、第97條第1項第2款分別
    定有明文。被告駕駛上開自小客車本應注意上開規定，且依
    卷附道路交通事故調查報告表（一）、（二）及現場照片所
    示，事故發生當時，日間自然光線，路面為柏油、乾燥、無
    缺陷、無障礙物，視距良好，並無不能注意之情事，被告應
    能注意而疏未注意，仍誇越雙黃線侵入對向車道，自有違上
    開規則之注意義務，且未採取必要之安全措施，其因此肇致
    其所駕駛之自小客車左前車頭碰及被害人丁○○之機車行車
    事故，致被害人丁○○當場人、車倒地，受有頭部外傷、胸
    腹部挫傷、合併內出血休克等傷害，送醫後不治死亡，足見
    被告之過失行為，與被害人丁○○之死亡間，顯有相當因果
    關係。況且，被告甲○○為本件車禍之肇事原因之一，屬肇
    事次因一情，臺灣省臺中縣區車輛行車事故鑑定委員會於97
    年11月19日出具之鑑定意見書、臺灣省車輛行車事故覆議鑑
    定委員會98年1月19日覆議字第0986200211號函鑑定意見書
    亦為相同認定。雖本院另行送請國立交通大學行車事故鑑定
    意見結果，認被告甲○○無肇事因素等語，惟觀以該交通大
    學鑑定報告就此並未具體說明認定之原因，為本院所不採，
    附予敘明。綜上所陳，被告自白與事實相符，其過失致人於
    死之行為，事證明確，已經證明，應依法論科。
三、另按行為後法律有變更者，適用行為時之法律。但行為後之
    法律有利於行為人者，適用最有利於行為人之法律；刑法第
    2 條第1項定有明文。又「法律」變更比較時應就罪刑有關
    之共犯、未遂犯、連續犯、牽連犯、結合犯以及累犯加重、
    自首減輕、暨其他法定加減原因、與加減例等一切情形，綜
    其全部之結果，而為比較，再適用最有利於行為人之法律處
    斷；比較裁判前之法律孰為有利於行為人時，應就罪刑有關
    之一切情形，比較其全部之結果，而為整個之適用，不能割
    裂而分別適用有利益之條文；所謂法律有變更，係指足以影
    響行為之可罰性範圍及其法律效果之法律修正而言，易科罰
    金、易服勞役之折算標準及其期限涉及裁量權之行使，屬於
    科刑規範事項，其折算標準於裁判時並應於主文內諭知，與
    一般純屬執行之程序有別，是如新舊法對易科罰金、易服勞
    役之折算標準及期限各有不同時，應依前揭規定，比較適用
    最有利於行為人之法律，最高法院24年上字第4634號、27年
    上字第2615號判例、96年度臺非字第58號、第234號判決均
    可供參考。查被告行為後，刑法第41條關於易科罰金之折算
    標準先於97年12月30日修正，經總統於98年1月21日公布，
    並於98年9月1日施行。又於同年12月30日再次修正公布，並
    自公布日施行，茲就上開規定比較適用如下：
（一）98年9月1日施行前之刑法第41條第1項原規定：「犯最重
      本刑為五年以下有期徒刑以下之刑之罪，而受六個月以下
      有期徒刑或拘役之宣告者，得以新臺幣一千元、二千元或
      三千元折算一日，易科罰金。但確因不執行所宣告之刑，
      難收矯正之效，或難以維持法秩序者，不在此限。」、第
      2項原規定：「前項規定於數罪併罰，其應執行之刑未逾
      六月者，亦適用之。」該次刑法修正就刑法第41條第1項
      易科罰金之折算標準並未修正，原第2項規定則移列修正
      後第8項，而增列之同條第2-7項關於易服社會勞動折算標
      準之相關規定，則不涉及法院裁量權之行使，非科刑規範
      事項變更，不生新舊法比較之問題，是該次修正並無刑法
      第2條法律變更規定之適用。
（二）98年12月30日修正施行前之刑法第41條第1項前段為求用
      語統一，將原「受六個月以下有期徒刑」修正為「受六月
      以下有期徒刑」，核僅屬文字之修正，故無比較新舊法之
      必要；又同條第8項原規定：「第一項至第三項定於數罪
      併罰，其應執行之刑未逾六月者，亦適用之。」於修正後
      改為「第一項至第四項及第七項之規定，於數罪併罰之數
      罪均得易科罰金或易服社會勞動，其應執行之刑逾六月者
      ，亦適用之。」比較修法前後數罪併罰應執行之刑逾6月
      是否仍得易科罰金事項，以修正後之規定對被告有利。至
      修正後刑法第41條第2至7、9、10項關於易服社會勞動折
      算標準之相關規定，不涉及法院裁量權之行使，並非科刑
      規範事項變更；刑法第41條第1項但書將「確因不執行所
      宣告之刑」，難收矯正之效或難以維持法秩序者，不在此
      限，修正為「但易科罰金」，難收矯正之效或難以維持法
      秩序者，不在此限，依其立法理由所載：確因不執行所宣
      告之刑，難收矯正之效或難以維持法秩序者，同為不得易
      科罰金與不得易服社會勞動之事由，造成因該事由而不得
      易科罰金者，亦應不得易服社會勞動。惟不適於易科罰金
      者，未必不適於易服社會勞動。爰將現行第1項及第4項「
      確因不執行所宣告之刑」之規定，分別修正為「易科罰金
      」及「易服社會勞動」觀之，應僅係將「確因不執行所宣
      告之刑」明文化，分別指「易科罰金」（第1項）及「易
      服社會勞動」（第4項），均不生新舊法比較問題。
（三）綜合上開修正前後之比較結果，以修正後數罪併罰應執行
      之刑逾6月仍得易科罰金之規定對被告較為有利，是依刑
      法第2條第1項前段之規定，參考上開最高法院之見解，本
      件應適用修正後之刑法規定處斷。
五、核被告甲○○所為，係犯刑法第276條第1項之過失致人於死
    罪。被告於肇事後，於有偵查犯罪權限之人發覺犯罪前，向
    到場處理事故之臺中縣警察局霧峰分局交通分隊警員劉澤棟
    陳明係肇事者及陳述肇事經過而願接受裁判一節，有臺中縣
    警察局霧峰分局道路交通事故談話紀錄表1份在卷可參，核
    與自首要件相符，爰依刑法第62條前段規定減輕其刑。爰審
    酌被告於本案應負之過失程度較輕，其前無犯罪紀錄，有臺
    灣高等法院被告前案紀錄表及臺灣臺中地方法院檢察署刑案
    資料查註紀錄表各1份附卷足佐，素行尚佳，犯後坦承犯行
    ，並已與被害人家屬調解成立，有本院98年中調字第1640號
    調解書1份在卷可證，足認被告犯後態度良好，顯有悔意等
    一切情狀，量處如主文所示之刑，並諭知易科罰金之折算標
    準，以資懲儆。再被告前未曾因故意犯罪受有期徒刑以上刑
    之宣告，素行尚佳，其因一時失慮，致罹刑章，犯罪後已坦
    承犯行，並與被害人家屬調解成立，告訴代理人亦當庭表明
    「願意給被告緩刑機會」等語，此有本院98年12月23日調解
    程序筆錄及審判筆錄（參見本院第167頁反面筆錄）在卷可
    憑，被告經此刑之宣告，當知警惕，應無再犯之虞，本院綜
    核上情，認所宣告之刑以暫不執行為適當，爰依刑法第74條
    第1項第1款規定，併予宣告緩刑2年，以啟自新。
據上論斷，應依刑事訴訟法第299條第1項前段，刑法第276條第1
項、第62條、第41條第1項前段、第74條第1項第1款，刑法施行
法第1條之1第1項、第2項前段，判決如主文。
本案經檢察官己○○到庭執行職務
中    華    民    國    99    年    1     月    29    日
                  刑事第七庭    法  官  黃賢婷
以上正本證明與原本無異。
如不服本判決應於收受送達後10日內向本院提出上訴書狀，並應
敘述具體理由；其未敘述上訴理由者，應於上訴期間屆滿後20日
內向本院補提理由書（均須按他造當事人之人數附繕本）「切勿
逕送上級法院」。
                                書記官  江美琪
中    華    民    國    99    年    1     月    29    日
附錄本案論罪科刑法條
中華民國刑法第185條之4
駕駛動力交通工具肇事，致人死傷而逃逸者，處6月以上5年以下
有期徒刑。
中華民國刑法第276條
因過失致人於死者，處2年以下有期徒刑、拘役或2千元以下罰金
。
從事業務之人，因業務上之過失犯前項之罪者，處5年以下有期
徒刑或拘役，得併科3千元以下罰金。

司法院資訊處製作；財團法人民間司法改革基金會備份。
